臺灣高等法院臺南分院民事裁定　　　　　 106年度抗字第68號
抗　告　人　國泰世紀產物保險股份有限公司
法定代理人　蔡鎮球　
抗　告　人　台灣產物保險股份有限公司
法定代理人　李泰宏　
代　理　人　林昇格　　律師
　　　　　　李志成　　律師
相　對　人　Qatar International Petroleum Marketing Comp
　　　　　　any Ltd.　
法定代理人　HE Dr.Mohammed Bin Saleh Al-Sada
相　對　人　Vinson Development Inc.
法定代理人　Nathan Vinson
上列抗告人等因與相對人等間請求損害賠償事件，對於中華民國
106年2月22日臺灣雲林地方法院裁定（105年度海商更一字第1號
），提起抗告，本院裁定如下：
    主  文
原裁定廢棄，發回臺灣雲林地方法院。
    理  由
一、本件抗告人等於原法院起訴主張訴外人MARUBENI Petroleuw
    Co.LTD.（下稱丸紅石油公司）委由相對人Qatar Internat-
    ional Petroleum Marketing Company Ltd.（下稱卡達公司
    ）以Vinson Development Inc.（下稱文生公司）所有「CH-
    AMPIONPOWER」油輪運送NAPHTHA油品至日本國，嗣卡達公司
    於民國（下同）100年9月15日在卡達國的麥賽義德港簽發清
    潔載貨證券予丸紅石油公司，丸紅石油公司將前揭載貨證券
    讓與訴外人台塑石化股份有限公司（下稱台塑石化公司），
    該批油品因而轉運至雲林縣麥寮港。惟至麥寮港卸貨時數量
    短少3,633桶，因而致台塑石化公司受有新臺幣（下同）811
    萬1,374元及公證費20萬元之損失。又前揭油品之運輸保險
    係由抗告人等及富邦產物保險股份有限公司、兆豐產物保險
    股份有限公司、旺旺友聯產物保險股份有限公司、泰安產物
    保險股份有限公司共同承作，並各按承保比例共賠付台塑石
    化公司7,480,237元，台塑石化公司乃將其對第三人之損害
    賠償請求權讓與渠等，且已通知相對人等，是渠等爰依保險
    代位及運送契約債務不履行、侵權行為損害賠償請求權等法
    律關係向相對人等請求賠償。即起訴聲明：相對人卡達公司
    及文生公司應分別給付抗告人國泰世紀產險公司1,870,059
    元、台灣產險公司1,329,820元，及均自起訴狀繕本送達翌
    日起至清償日止，各按年利率5%計算之利息；上開任一相對
    人已為給付者，另一相對人於該給付範圍內免給付之義務；
    暨願供擔保為假執行之宣告等語。
二、本件抗告意旨略以：按法院就當事人能力、行為能力及法定
    代理權之存在等事項均應依職權隨時調查之，是原法院應依
    法善盡職權逕行調查之義務。又抗告人於原審已檢附相對人
    等之公司簡介、公司董事會成員名單、相對人等公司登記資
    料(包含公司法定代理人及登記地址等），藉以作為相對人
    等之當事人能力及應為送達處所之證明文件；原法院應依民
    事訴訟法第356條本文規定就抗告人提出之文件內容等為綜
    合判斷或基於職權自為調查，惟原法院竟捨此未為，逕予駁
    回抗告人之請求，實與法有違，亦有失偏頗之虞；爰依法提
    起抗告，請求廢棄原裁定等語。
三、按「未經認許成立之外國法人，雖不能認其為法人，然仍不
    失為非法人之團體，茍該非法人之團體設有代表人或管理人
    者，依民事訴訟法第40條第3項規定，自有當事人能力。至
    其在臺灣是否設有事務所或營業所則非所問。」（最高法院
    50年台上字第1898號判例意旨參照）。依此，若符合上揭要
    件應承認未經認許之外國法人有當事人能力。又非法人團體
    雖無權利能力，然日常用其團體之名義為交易者，比比皆是
    ，民事訴訟法第40條第3項為應此實際上之需要，特規定此
    等團體設有代表人或管理人者，亦有當事人能力。又所謂有
    當事人能力，自係指其於民事訴訟得為確定私權之請求人及
    其相對人而言，若僅認許其為當事人，得以其名義起訴或被
    訴，而不許其為確定私權之請求，則上開規定勢將毫無實益
    （最高法院50年台上字第2719號判例參照）。
四、查相對人卡達公司為依據卡達國法律設立登記而未經我國認
    許之外國法人之公司，並設有代表人HE Dr.Mohammed Bin
    Saleh Alsada；文生公司為依據美國法律設立登記而未經我
    國認許之外國法人，並設有代表人Nathan Vinson，有抗告
    人等提出之卡達公司、文生公司之公司資料在卷可稽（見10
    1年度海商字第1號卷第71至73、121至122頁），揆諸前揭規
    定及說明，相對人等自屬非法人團體，具有當事人能力；雖
    依民法總則施行法第12條規定之反面解釋，固不能取得與同
    種類之我國法人有同一之權利能力，但仍不失為類似有權利
    能力之合夥團體，以保護其交易安全。是抗告人等提起本件
    訴訟，以渠等代相對人等賠償台塑石化公司因油品短少所受
    損失，並由台塑石化公司將對相對人等之損害賠償請求權讓
    與渠等，而依保險代位及運送契約債務不履行、侵權行為損
    害賠償請求權等法律關係向相對人等請求賠償，於程序上似
    無不合。故原裁定未遑詳為調查推求，逕以抗告人等就相對
    人等之機關（組織）、代表人及代表權限等事項未提出證明
    ，據以駁回抗告人之訴，尚嫌速斷。從而，抗告人等指摘原
    裁定不當，聲明廢棄，為有理由。爰廢棄原裁定，並發回原
    審另為妥適之處理。
五、據上論結，本件抗告為有理由，依民事訴訟法第492條，裁
    定如主文。
中    華    民    國   106    年    7     月    28    日

                  民事第五庭    審判長法  官  張世展

                                      法  官  陳學德

                                      法  官  夏金郎
上為正本係照原本作成。
本裁定除以適用法規顯有錯誤為理由外，不得再抗告。如提再抗
告，應於收受送達後十日內向本院提出再抗告狀（須附繕本），
並繳納再抗告費新台幣一千元。
提起再抗告應委任律師或具有律師資格之人之委任狀；委任有律
師資格者，另應附具律師資格證書及釋明委任人與受任人有民事
訴訟法第466條之1第1項但書或第2項所定關係之釋明文書影本。
中    華    民    國   106    年    8     月    2     日

                                      書記官  謝麗首
【附註】
民事訴訟法第495條之1第2項準用同法第466條之1第1、2項規定
：
⑴對於第二審判決上訴，上訴人應委任律師為訴訟代理人。但上
  訴人或其法定代理人具有律師資格者，不在此限。
⑵上訴人之配偶、三親等內之血親、二親等內之姻親，或上訴人
  為法人、中央或地方機關時，其所屬專任人員具有律師資格並
  經法院認為適當者，亦得為第三審訴訟代理人。
民事訴訟法第466條之2第1項：
  上訴人無資力委任訴訟代理人者，得依訴訟救助之規定，聲請
  第三審法院為之選任律師為其訴訟代理人。